臺灣高等法院高雄分院民事裁定　　　　　100年度再易字第2號
再審原告　　劉慧玲即劉瑩筠
再審被告　　李銘松
　　　　　　邱鑾
上列當事人間塗銷所有權移轉登記等事件，再審原告對於民國99
年12月22日本院99年度再易字第34號確定判決，提起再審之訴，
本院裁定如下：
    主  文
再審之訴駁回。
再審訴訟費用由再審原告負擔。
    理  由
一、按再審之訴，法院認無再審理由，判決駁回後，不得以同一
    事由，對於原確定判決或駁回再審之訴之確定判決，更行提
    起再審之訴，民事訴訟法第498條之1定有明文。
二、再審意旨略以：最高法院48年台上字第1457號判例及民國73
    年5 月8 日民事庭決議意旨，均在推定土地與房屋同屬一人
    ，而將土地、房屋分開同時或先後出售，無論有無地上權之
    設定，除有特別情事可解釋為當事人之真意，限於房屋而無
    基地之使用外，均應推定有租賃關係存在，非謂雙方約定土
    地所有人願無條件供房屋使用，即不能推定雙方有租賃關係
    存在。鈞院99年度再易字第34號確定判決（下稱再審確定判
    決）認定訴外人莊國士與再審被告邱鑾間之真意係互相使用
    對方土地，並非雙方之真意僅在使用房屋而無需使用土地，
    自應依上開判例及決議意旨認定租賃關係存在。因此，再審
    確定判決有民事訴訟法第496 條第1 項第1 款適用法規顯有
    錯誤情事。爰依民事訴訟法第496 條第1 項第1 款提起再審
    之訴，聲明求為判決：(一)再審確定判決廢棄；(二)台灣高雄地
    方法院（下稱高雄地院）98年度訴字第2075號及本院99年度
    上易字第118 號民事確定判決均廢棄；(三)再審被告李銘松應
    將坐落高雄市○○區○○段四小段690 、710 地號土地上同
    段3368建號即門牌號碼高雄市○○區○○街32號鋼筋混凝土
    造5 層樓房乙棟，於96年4 月6 日所為所有權移轉登記塗銷
    ；(四)再審被告邱鑾應於再審原告給付新台幣（下同）90萬元
    時，將前項房屋所有權移轉登記為再審原告所有；(五)前審及
    再審訴訟費用均由再審被告負擔。
三、經查：
  (一)再審原告前起訴主張：坐落高雄市○○區○○段四小段710
    地號土地（下稱系爭土地）原登記為再審被告邱鑾所有，邱
    鑾於79年12月21日將系爭土地應有部分1/2 以買賣為原因移
    轉登記予訴外人國大飯店股份有限公司（下稱國公司）
    ，國公司則於80年9 月24日將該應有部分1/2 移轉登記予
    伊所有。又系爭土地上同段3368建號即門牌號碼高雄市○○
    區○○街32號建物（下稱系爭建物，按系爭建物基地另有部
    分在同段690 地號土地內），亦於79年7 月20日登記為邱鑾
    所有，伊取得系爭土地應有部分1/2 後，就系爭建物與邱鑾
    間即有基地租賃關係存在。嗣邱鑾於95年9 月29日將系爭建
    物及其就系爭土地之應有部分以750 萬元出賣予再審被告李
    銘松，並收受價金225 萬元；惟李銘松因邱鑾無法保證伊不
    會行使優先購買權，經要求返還價金遭拒後，乃起訴請求邱
    鑾返還該225 萬元，雙方並於訴訟中調解成立，由邱鑾返還
    135 萬元及將系爭建物移轉登記與李銘松所有，並已於96年
    4 月3 日辦理所有權移轉登記完畢。而邱鑾將系爭建物所有
    權移轉登記與李銘松時，並未依土地法第104 條規定通知伊
    行使優先購買權，則再審被告間就系爭建物之買賣及移轉登
    記行為，顯已侵害伊之優先購買權。爰聲明求為命李銘松塗
    銷系爭建物之所有權移轉登記，邱鑾應於伊給付90萬元時，
    將系爭建物所有權移轉登記與伊。經高雄地院以98年度訴字
    第2075號判決再審原告敗訴。再審原告不服，提起上訴，經
    本院以99年度上易字第118 號判決上訴駁回，並告確定。再
    審原告以本院99年度上易字第118 號確定判決適用法規顯有
    錯誤為由，提起再審，經本院以再審確定判決駁回其再審確
    定。再審原告復以再審確定判決適法規顯有錯誤為由，提起
    本件再審。以上各節觀諸本件再審起訴狀暨所附上開歷審判
    決可明。
  (二)次查，系爭土地原登記為邱鑾所有，嗣邱鑾於78年間提供系
    爭土地與訴外人莊國士合建房屋，於合建完成後，其中應有
    部分1/2 於79年12月21日以買賣為原因移轉登與國公司，
    國公司於80年9 月24日將該應有部分1/2 以買賣為原因移
    轉登記與再審原告；又系爭建物依上開合建契約建築完成後
    ，於79年7 月20日辦理第一次所有權登記為邱鑾所有，嗣邱
    鑾95年9 月29日將其就系爭土地之應有部分（即1/2 ）及系
    爭建物以750 萬元出賣與李銘松，並已收受225 萬元價金，
    惟李銘松因邱鑾無法保證再審原告不會行使優先購買權，經
    要求返還價金遭拒後，起訴請求邱鑾返還該225 萬元，雙方
    於訴訟中調解成立，由邱鑾返還135 萬元及將系爭建物所有
    權移轉登記與李銘松，並於96年4 月3 日辦理移轉登記完畢
    ；嗣邱鑾再於96年6 月20日以買賣為因，將其就系爭土地之
    應有部分（即1/2 ）移轉登記與李銘松所有，以上各節為兩
    造於本院99年度上易字第118 號事件審理中所不爭。再者，
    再審原告主張依民法第425 條第1 項、第425 條之1 、最高
    法院48年台上字第1457號判例及73年5 月8 日第5 次民事庭
    會議決議，其就系爭建物與邱鑾間有基地租賃關係存在，而
    得行使土地法第104 條之優先購買權，此觀本院99年度上易
    字第118 號確定判決亦明（第4 頁）。惟民法第425 條之1
    係於88年4 月21日修正、於89年5 月5 日施行，依民法債編
    施行法第1 條規定，並不適用修正施行前已發生之法律關係
    ；而邱鑾取得系爭建物所有權之日期為79年7 月20日，移轉
    系爭土地應有部分1/2 與國公司之日期為79年12月21日，
    均在上開民法債編條文修正公布施行前，故再審原告自不得
    據以主張國公司與邱鑾間有基地租賃關係存在或其得繼受
    國公司之土地出租人地位。但最高法院上開判例及決議在
    民法債編前揭條文修正前即已揭示，土地及其上房屋同屬一
    人所有，而將土地及房屋分開同時或先後出賣時，除有特別
    情事外，應推斷有默許房屋得繼續使用土地之意思（上開判
    例意旨），其受推斷之法律關係性質當屬租賃（上開決議內
    容）；且民法第425 條之1 之修正立法理由亦表明係將上開
    實務見解所示之法律效果予以明文化。故在該條文修正前，
    如有上述土地、房屋分開同時或先後出賣之情形，仍得適用
    上開判例及決議受推定有租賃關係存在。然再審原告固得依
    上開判例及決議主張莊國士指定之國公司於受讓系爭土地
    應有部分1/2 後，就系爭建物得受推定與邱鑾間有基地租賃
    關係，惟邱鑾將系爭土地應有部分1/2 移轉登記與國公司
    ，係基於履行合建契約之意思而為移轉，並基於合建契約之
    約定而取得以自有土地為基地之系爭建物所有權，可見其於
    移轉系爭土地應有部分與國公司時，並無與國公司成立
    租賃關係之效果意思，國公司取得系爭土地之所有權，亦
    係基於合建契約之約定，亦無成立租賃關係之效果意思，故
    應認邱鑾與國公司有特別情事得不受推定為有基地租賃關
    係。以上各節亦據本院99年度上易字第118 號確定判決析敘
    明確。
  (三)再審原告前提起再審之訴主張本院99年度上易字第118 號判
    決適用法規顯有錯誤，其理由係謂：邱鑾依合建契約取得系
    爭建物所有權及國公司依合建契約取得系爭土地應有部分
    1/2 ，係雙方取得系爭建物及土地之原因行為，非可解釋為
    邱鑾僅需使用房屋而不使用基地之特別情事等情。經再審確
    定判決認邱鑾與莊國士（受指定登記人國公司）間有容認
    他方相互以地上建物與地下室使用他方提供之基地之意思，
    故解釋上應無租賃關係，始合乎合建契約之精神，本院99年
    度上易字第118 號確定判決並無適用法規顯有錯誤之情事，
    此觀再審確定判決甚明（第8 、9 頁）。
  (四)而再審原告本件仍以邱鑾與國公司間並無得排除推定租賃
    關係之特別情事，指摘再審確定判決適用法規顯有錯誤，已
    如前述。由是足見，再審原告先前所提再審之訴，係以邱鑾
    及國公司間並無特別情事可排除租賃關係之推定，而指摘
    本院99年度上易字第118 號確定判決適用法規顯有錯誤；其
    本件再審之訴仍係以同一事由主張再審確定判決適用法規顯
    有錯誤。而再審確定判決既仍肯認邱鑾與莊國士（受指定登
    記人國公司）依合建契約應得排除租賃推定，而以判決駁
    回其再審之訴，再審原告復以同一事由更行提起本件再審之
    訴，求為廢棄再審確定判決及本院99年度上易字第118 號確
    定判決，揆諸首揭法條規定，其本件再審之訴自屬不合法，
    應予駁回。
四、依民事訴訟法第498 條之1 、第502 條第1 項、第78條，裁
    定如主文。
中    華    民    國   100    年    6     月    2     日
                            民事第三庭
                                審判長法官  張國彬
                                法      官  吳登輝
                                法      官  甯  馨
以上正本證明與原本無異。
本件不得抗告。
中    華    民    國  100     年    6     月    3     日
                                書  記  官  施耀程